【裁判字號】    88,訴,1829
【裁判日期】    921027
【裁判案由】    租佃爭議
【裁判全文】
臺灣桃園地方法院民事判決                        八十八年度訴字第一八二九號
    原      告
    即反訴被告  祭祀公業鄭源興管理人鄭世祐
?
    訴訟代理人  呂傳勝律師
    複  代理人  呂丹琪律師
    被      告
    即反訴原告  乙○○○      .
    訴訟代理人  甲○○        .
右當事人間租佃爭議事件，經本院於中華民國九十二年九月二十九日言詞辯論終結，
判決如左：
    主      文
被告應將如附表所示之土地交還原告。
訴訟費用由被告負擔。
反訴原告之訴駁回。
反訴訴訟費用由反訴原告負擔。
    事      實
甲、原告即反訴被告方面：
壹、本訴部分：
一、聲明：如主文第一項所示。
二、陳述：緣被告之被繼承人即訴外人鄭兆昌生前向原告承租如後附表所載之耕地（
    下稱系爭耕地），訂立三七五租約在案，鄭兆昌於民國八十六年七月六日死亡，
    未婚無子嗣，其父即訴外人鄭萬得亦已死亡，其母即被告乙○○○為惟一之繼承
    人。系爭耕地承租人廢耕多年，被告係一介婦女年近七旬（二十一年一月二十五
    日生），並無耕作能力，承租之耕地荒草沒徑，又將承租之耕地擅自搭蓋違章建
    築，亦未盡承租人保管租賃物之義務，任令他人竊佔承租耕地建築房屋居住，查
    「承租人應自任耕作，並不得將耕地全部或一部轉租於他人。承租人違反前項規
    定時，原訂租約無效，得由出租人收回自行耕種或另行出租。」、「非因不可抗
    力繼續一年不為耕作者」，耕地出租人得終止租約收回耕地，耕地三七五減租條
    例第十六條第一項、第二項，第十七條第一項第四款分別定有明文，被告承租之
    耕地並無不可抗力情況下竟廢耕多年，且將耕地擅自搭蓋違章建築又任令他人建
    築房屋居住，依前揭條文原訂租約無效，縱認原訂租約為有效，出租人亦得終止
    租約，爰以起訴狀繕本之送達為終止租約之意思表示，不另通知，租約既經終止
    ，被告自應將承租之耕地返還原告。
三、對被告抗辯所為之陳述：兩造依據耕地三七五減租條例所訂立之耕地租賃契約，
    承租人應以租賃物供耕作之用，且應自任耕作，此就該條例第十六條承租人應自
    任耕作，否則原訂租約無效之規定自明，本件承租人既非以系爭土地供耕作之用
    ，且堆放輪胎廢鐵等物，無論係自己堆放抑供他人堆放，均屬不自任耕作，應准
    出租人收回耕地。九十年四月二十六日上午履勘現場時系爭耕地全部未種稻穀，
    僅種植十數棵無經濟價值之矮小香蕉及矮小芭蕉、樹薯栽種時間僅一、二年，顯
    係本案繫屬後始栽種，且枯藤樹枝遍地，並無種植照料之跡象，其他地方荒草沒
    徑，然系爭土地邊界二處均有翠綠稻田，又有水溝，系爭耕地顯非不能耕種，被
    告又將系爭耕地變更使用，建築二層房樓房，亦未盡保管義務任令他人竊佔承租
    耕地建築房屋，依法原訂租約應屬無效，縱認租約有效，出租人亦得終止租約。
四、證據：提出訴外人鄭兆昌法定繼承人之系統表一紙、九十年四月二十六日所拍攝
    照片十四紙、八十七年及八十八年所拍攝系爭土地之照片各一紙、九十一年十一
    月五日所拍攝系爭土地之照片四紙、九十二年一月二十三日所拍攝照片十六紙為
    證，並聲請本院至現場履勘測量。
貳、反訴部分：
一、聲明：反訴原告之訴駁回。
二、陳述：系爭租約既經合法終止，反訴原告請求續定租約即屬於法無據。
三、證據：援引本訴部分提出之證據。
乙、被告即反訴原告方面：
壹、本訴部分：
一、聲明：原告之訴駁回。
二、陳述：除自認如後附表所載之編號二、四之土地業經編定為學校用地，原告終止
    租約應屬合法外，餘稱：原告主張系爭土地廢耕多年，惟查原告所提出之現場照
    片，被告已於縣（市）政府調解委員會時，否認該照片之真正，原告復未能依行
    政程序，及時申請履勘現場，以證其實，被告絕無原告所稱廢耕之情事。被告自
    先祖即承租系爭土地耕作數十年，全家均仰賴承租系爭耕地為餬口之唯一田地，
    每年均按時繳交地租，從不虧欠。又被告僅係依據耕地三七五減租條例第九條規
    定於約定主要作物生長季節外改種其他作物，但仍以約定之主要作物繳租，又所
    謂耕作係指目的在定期收穫而施人工於他人之土地栽培農作物而言，且一年為三
    百六十五天，原告僅憑數張一時拍攝之照片，即主張被告不為耕作達一年，而欲
    終止租約，實屬無據。再者「承租人應自任耕作」者應包括其家屬在內，至原告
    主張被告承租之一０二七地號內，確係遭出租人之共有人竊佔建築房屋居住，惟
    訴外人即房屋居住人鄭崇清亦到庭說明自其先祖開始即向原告承租耕地使用至今
    且有繳租，原告任意指摘被告未善盡承租人保管租賃物之責任，顯與事實不符。
三、證據：提出台灣省桃園縣私有耕地租約登記申請書、台灣省桃園縣鄉鎮耕地租約
    登記簿、桃園縣桃園鄉鎮市三七五耕地租約登記簿、台灣省桃園縣私有耕地租約
    各一紙、自耕能力證明書一份、國庫存款收款書四紙、照片二紙、桃園縣桃園市
    公所九０桃市民字第二六六四六號函、土地登記謄本一份、桃園縣都市計畫土地
    使用分區（或公共設施用地）證明書一紙、系爭土地之照片六紙、桃園縣桃園市
    公所函二紙、存摺影本一紙為證，並聲請本院傳喚鄭崇清、鄭新石、簡美霞為證
    。
貳、反訴部分：
一、聲明：反訴被告應協同反訴原告就如後附表所示之土地辦理承租人繼承登記。
二、陳述：如後附表所示之土地係反訴原告之被繼承人鄭兆昌所承租，反訴原告既無
    廢耕之情形，反訴被告終止耕地租約即屬於法不合，爰請求反訴被告協同反訴原
    告就如後附表所示之土地辦理承租人繼承登記。
三、證據：援引本訴部分所提出之證據。
丙、本院依職權向行政院農業委員會林務局農林航空測量所調取本件系爭土地之空照
    圖。
    理      由
壹、程序事項：
    按「反訴之標的與本訴之標的及其防禦方法不相牽連者，不得提起。」民事訴訟
    法第二百六十條第一項定有明文。又該條項所稱之相牽連者，係指反訴之標的與
    本訴之標的間，或反訴之標的與防禦方法間，兩者在法律上或事實上關係密切，
    審判資料有共通性或牽連性者而言。舉凡本訴標的法律關係或作為防禦方法所主
    張之法律關係，與反訴標的之法律關係同一，或當事人兩造所主張之權利，由同
    一法律關係發生，或本訴標的之法律關係發生之原因，與本訴標的之法律關係發
    生之原因，其主要部分相同，均可認為兩者間有牽連關係。本件原告以被告就系
    爭耕地租賃有廢耕之情，爰以起訴狀繕本送達為終止耕地租約之意思表示，請求
    被告返還如後附表所示之土地，反訴原告則以系爭耕地未有廢耕之情，反訴被告
    終止租約並不合法，請求反訴被告協同反訴原告辦理耕地承租人繼承登記，衡諸
    二者間乃本於如後附表所示之耕地租賃而生之請求，應認有牽連關係，反訴原告
    提起反訴於法並無不合，應予准許。
貳、本訴部分：
一、本件原告起訴主張：被告之被繼承人鄭兆昌生前向原告承租如後附表所示之耕地
    ，訂立三七五租約在案，鄭兆昌於八十六年七月六日死亡，其母即被告乙○○○
    為惟一之繼承人。系爭耕地承租人廢耕多年，被告年近七旬，並無耕作能力，又
    將承租之耕地擅自搭蓋違章建築，亦未盡承租人保管租賃物之義務，任令他人竊
    佔承租耕地建築房屋居住，查「承租人應自任耕作，並不得將耕地全部或一部轉
    租於他人。承租人違反前項規定時，原訂租約無效，得由出租人收回自行耕種或
    另行出租。」、「非因不可抗力繼續一年不為耕作者」，耕地出租人得終止租約
    收回耕地，耕地三七五減租條例第十六條第一項、第二項，第十七條第一項第四
    款分別定有明文，被告承租之耕地並無不可抗力情況下竟廢耕多年，且將耕地擅
    自搭蓋違章建築又任令他人建築房屋居住，依前揭條文原訂租約無效，縱認原訂
    租約為有效，出租人亦得終止租約，爰以起訴狀繕本之送達為終止租約之意思表
    示，不另通知，租約既經終止，被告自應將承租之耕地返還原告。
二、被告除自認如後附表所載之編號二、四之土地業經編定為學校用地，原告終止租
    約應屬合法外，餘抗辯稱：原告所提出之現場照片，被告已於縣（市）政府調解
    委員會時，否認該照片之真正，原告復未能依行政程序，及時申請履勘現場，以
    證其實，被告絕無原告所稱廢耕之情事。被告全家均仰賴承租系爭耕地為餬口之
    唯一田地，每年均按時繳交地租。又被告僅係依據耕地三七五減租條例第九條規
    定於約定主要作物生長季節外改種其他作物，但仍以約定之主要作物繳租，且所
    謂耕作係指目的在定期收穫而施人工於他人之土地栽培農作物而言，原告豈可僅
    憑一時拍攝之照片，即主張被告不為耕作達一年，而欲終止租約。至原告主張被
    告承租之一０二七地號內，確係遭出租人之共有人竊佔建築房屋居住，惟房屋居
    住人鄭崇清亦到庭說明自其先祖開始即向原告承租耕地使用至今且有繳租，原告
    主張終止租約自屬於法不合。
三、原告主張如後附表所示之耕地為原告所有，被告之被繼承人鄭兆昌生前向原告承
    租，定有耕地三七五租約，租約期限續訂自八十六年一月一日起至九十一年十二
    月三十一日止，嗣後鄭兆昌於八十六年七月六日死亡，其母即被告乙○○○為惟
    一繼承人等情，業據被告所不爭執，核與原告所提出之臺灣省桃園縣鄉鎮耕地租
    約登記簿、臺灣省桃園縣私有耕地租約、自耕能力證明書各一紙、戶籍謄本二紙
    內容相符，應堪信為真實。至原告主張系爭耕地承租人廢耕多年，被告係一介婦
    女年近七旬（二十一年一月二十五日生），並無耕作能力，又將承租之耕地擅自
    搭蓋違章建築，亦未盡承租人保管租賃物之義務，任令他人竊佔承租耕地建築房
    屋居住等情，則為被告矢口否認，並以前揭情詞置辯。經查：
（一）按「當事人主張之事實，經他造於準備書狀內或言詞辯論時或在受命法官、受
      託法官前自認者，無庸舉證。」民事訴訟法第二百七十九條第一項定有明文。
      本件被告於本院九十一年十一月一日言詞辯論程序時自承「系爭一００二、一
      ００三地號土地是學校用地應終止租約。」（參見本院九十一年十一月一日言
      詞辯論筆錄第二頁），是應認原告主張終止系爭如後附表所示編號二、四二筆
      耕地租約於法有據，應予准許。
（二）次按「承租人應自任耕作，並不得將耕地全部或一部轉租於他人。承租人違反
      前項規定時，原訂租約無效，得由出租人收回自行耕種或另行出租。」耕地三
      七五減租條例第十六條第一、二項分別定有明文。原告主張系爭耕地（以下所
      稱為除後附表所載編號二、四二筆外之所有土地）雖由被告繼承鄭兆昌之耕地
      承租人地位，惟被告並未自任耕作，而將土地擅自搭蓋違章建築，且任令他人
      竊佔部分耕地（及如後附表所示之編號六之土地）建築房屋居住等情，雖據原
      告提出九十年四月二十六日所拍攝之照片六紙及九十一年十二月所拍攝之照片
      三紙並九十二年所拍攝之照片二紙為證，惟民事訴訟法如係由原告主張權利者
      ，應先由原告負舉證責任，若原告先不能舉證，以證實自己主張之事實為真實
      ，則被告就其抗辯事實即令不能舉證，或其所舉證據尚有疵累，亦應駁回原告
      之請求。最高法院十七年上字第九一七號判例著有明文。本件原告主張被告違
      法搭蓋違章建築，以及任令他人竊佔被告承租耕地建築房屋居住等情，業據被
      告堅詞否認，且原告所提出之照片多紙亦據原告嗣後於本院審理中自承係由鄭
      崇清所搭建，而鄭崇清本人亦到庭證稱：「（問：目前你居住之房子係何時蓋
      好？）答：在八十年蓋好的，地是祭祀公業的，約在我祖父時代向祭祀公業承
      租的，租金繳至八十年左右（六千元）給鄭新石，之後祭祀公業就拒收租金。
      祖父承租部分後來由父親及大伯承繼，我們才在現在位置上蓋房子，大伯則在
      附近搭蓋農舍。」（詳見本院九十年七月四日言詞辯論筆錄），核與證人即原
      告祭祀公業之管理帳目人簡美霞所述：「----出租給被告的就是現在耕作之農
      地，鄭崇清使用的部分比被告先生鄭坤（應為被告之先祖之誤）承租更早前就
      開始使用，但不是我們出租的。----。」相符，足認鄭崇清係在被告承租前即
      已使用系爭土地無誤，本件原告既未能完整將土地使用交付與被告耕作，又豈
      能事後以鄭崇清在占用之土地上建築房屋為由，主張被告未盡承租人之管理使
      用義務，認兩造間之耕地租約應屬無效，請求被告返還如後附表所示之土地，
      原告既無法舉證被告有不自任耕作，擅自搭蓋非屬農用之違章建築，亦無法證
      明鄭崇清所搭蓋之建築物係在被告占有使用系爭耕地時，未盡承租人之使用保
      管義務而搭蓋，是本院認原告此部分請求於法無據。
（三）再按「耕地租約在租佃期限未屆滿前，非有左列情形之一不得終止：四、非因
      不可抗力繼續一年不為耕作時。」耕地三七五減租條例第十七條第一項第四款
      定有明文，原告主張被告年近七旬並無耕作能力，承租之耕地並無不可抗力情
      況下竟廢耕多年，並以起訴狀繕本之送達為終止租約之意思表示，請求被告返
      還如後附表所示之土地等情，雖為被告矢口否認，惟查，本院依職權向行政院
      農業委員會林務局農林航空測量所調取系爭土地之空照圖二紙，因該所託管之
      航攝影像資料均為空照原始底片，並無現成之航空照片可供外機關影印或借閱
      ，使用時需重新晒製等情，此有該所九十二年五月十九日農測資字第０九二九
      一００七五０號函一紙為證，經原告親赴該所核對土地範圍調取底片重新晒製
      後，取得八十二年十月十四日、八十三年六月三日、八十九年五月十一日拍攝
      之空照圖三紙，觀諸該三紙空照圖可知，系爭耕地於拍攝空照圖期間，其上確
      實並無耕作之跡象，僅有少數林木穿插其間，再佐以原告所提出之多紙照片，
      及本院三次至現場履勘結果：八十九年一月三日該次履勘結果系爭耕地為種植
      番石榴、香蕉、養鴨寮等作物。九十年四月二十六日該次履勘結果，系爭耕地
      則種植樹薯、香蕉樹約十顆、竹筍數棵、芭樂、玉米等部分作物。九十二年一
      月二十三日該次履勘現場結果：編號五之土地上相隔二公尺、寬一公尺，種有
      十一棵柚子（剛栽種高度不滿一公尺），柚子旁邊種樹薯（高度一點五公尺）
      ，土地為石地（原告陳述約十坪內），另有雞舍、鴨寮。編號一、三土地上有
      道路、種有樹薯、番石榴。編號六之土地上有一農具儲藏室、空地，空地上有
      種菜，有一住宅（約三十幾坪，據被告陳稱為鄭崇清所有）。編號八之土地為
      空地，周圍有一花圃。編號七之土地上種有樹薯、香蕉、番石榴有一小片菜園
      。編號二、四土地上種有樹薯、少數幾顆番石榴，農路一邊種菜（分別參見本
      院三次現場履勘筆錄）等情，尚難認系爭耕地確實有作為耕種利用之情。且被
      告亦自承系爭耕地之生產為被告全家餬口之經濟來源，然以本院多次至現場履
      勘結果所見，以樹薯、少量之玉米作物、芭樂、香蕉樹約十顆之產量計算，亦
      難認以系爭耕地上所栽種生產之作物即認足以作為被告全家生活之經濟來源，
      況耕地三七五租約之立法意旨乃在於保護耕地承租人之經濟弱勢地位，而由國
      家對於租佃契約的強力干預，貫徹國家土地政策，提高土地利用，以增加農業
      生產，改善農民生活所致，在利益權衡之下，而為諸多不利於地主之限制事項
      規定。然在時移勢移，鼎鑊革新的現代社會，土地政策之妥適與否亦非不能重
      新評定之選項，從而「耕作」之意義何在，亦足令立法者及適用法律者深自省
      思，如僅以占有土地任意栽種零星之快速成長、低經濟價值之作物即認無不自
      任耕作之情，就土地之利用以及出租人之利益權衡亦難謂無失所平。是本院以
      本件承租人在訴訟繫屬之四年間對於系爭耕地之使用情形判斷，認承租人並未
      確實對於系爭耕地有盡增加土地利用價值，提升生活品質之最大努力，況以系
      爭土地所在位置係屬市區，交通往來頻繁，且有高速公路交流道通過等情，承
      租人對於土地之利用亦與該地價值顯不相當。末徵諸耕地租佃事件因「耕作」
      之性質有休耕、耕作之更迭而論，原告既已提出被告廢耕之相關照片以資證明
      ，被告在本件訴訟進行期間（自八十八年十一月十九日至九十二年九月二十九
      日止），如確實有耕作之情，則應提出相關證據以資證明，被告既無法舉證推
      翻本院所調閱之空照圖及原告所提出之主張被告廢耕照片為虛，是本院認原告
      此部分主張，應屬可採。
（四）綜上，本件被告既自認如後附表所示編號二、四之土地，原告終止租約於法有
      據，而就如後附表所示其他土地（除編號二、四以外之土地），被告確於八十
      二年十月十四日、八十三年六月三日、八十九年五月十一日經空照圖所示皆有
      廢耕之情，則原告以起訴狀繕本送達被告為終止系爭耕地租約之意思表示，即
      屬可採，系爭耕地之租約既經終止，則本件原告起訴請求被告返還如後附表所
      示之土地，自屬於法有據，應予准許。
參、反訴部分：
一、本件反訴原告起訴主張：如後附表所示之土地係反訴原告之被繼承人鄭兆昌所承
    租，反訴原告既無廢耕之情形，反訴被告終止耕地租約即屬於法不合，爰請求反
    訴被告協同反訴原告就如後附表所示之土地辦理承租人繼承登記等情，反訴被告
    則以：系爭租約既經合法終止，反訴原告請求續定租約即屬於法無據等語置辯。
    經查，兩造間之系爭耕地租賃契約業據本訴原告合法終止在案乙節已如前述，從
    而，本件反訴原告即不得主張反訴被告應協同其就如後附表所示之土地辦理承租
    人繼承登記，自屬無誤，本院認其主張顯然無理由，並予駁回之。
二、從而，反訴原告起訴請求反訴被告協同就如後附表所示之土地辦理承租人繼承登
    記，於法無據，應予駁回。
肆、據上論結，本件原告之訴為有理由，反訴原告之反訴則為無理由，依民事訴訟法
    第七十八條，判決如主文。
中      華      民      國    九十二    年      十      月    二十七    日
                                        臺灣桃園地方法院民事第一庭
~B法      官  陳清怡
右為正本係照原本作成
如對本判決上訴須於判決送達後廿日內向本院提出上訴狀
中      華      民      國    九十二    年      十一    月      四      日
~B書  記  官  周育義
~F0
~T40
附表：
┌───┬────────┬────┬───────────┐
│ 編號 │  地        號  │  地目  │   面            積   │
├───┼────────┼────┼───────────┤
│      │                │        │                      │
│  一  │  桃園市○路段  │  田    │   ０點０六八四公頃   │
│      │  九六九之二地  │        │                      │
│      │  號土地        │        │                      │
├───┼────────┼────┼───────────┤
│      │                │        │                      │
│  二  │  桃園市○○段  │  田    │   ０點０一七五公頃   │
│      │  一００二地號  │        │                      │
│      │  土地          │        │                      │
├───┼────────┼────┼───────────┤
│      │                │        │                      │
│  三  │  桃園市○路段  │  田    │   ０點一三０五公頃   │
│      │  九六九之一地  │        │                      │
│      │  號土地        │        │                      │
├───┼────────┼────┼───────────┤
│      │                │        │                      │
│  四  │  桃園市○○段  │  田    │   ０點一二六一一八   │
│      │  一００三地號  │        │   公頃               │
│      │  土地          │        │                      │
├───┼────────┼────┼───────────┤
│      │                │        │                      │
│  五  │  桃園市○路段  │  田    │   ０點一二七八公頃   │
│      │  九六九地號土  │        │                      │
│      │  地            │        │                      │
├───┼────────┼────┼───────────┤
│  六  │  同右段一０二  │  田    │   ０點零七０四公頃   │
│      │  七地號土地    │        │                      │
├───┼────────┼────┼───────────┤
│      │                │        │                      │
│  七  │  同右段一０三四│  田    │   ０點一四四二公頃   │
│      │  之九地號土地  │        │                      │
├───┼────────┼────┼───────────┤
│      │                │        │                      │
│  八  │  同右段一０三四│  田    │   ０點００四六公頃   │
│      │  之一一地號土地│        │                      │
│      │                │        │                      │
└───┴────────┴────┴───────────┘


司法院資訊處製作；財團法人民間司法改革基金會備份。
